臺灣高等法院民事判決
111年度上字第782號
上  訴  人  趙文章    


訴訟代理人  楊哲瑋律師
複  代理人  黃儉忠律師
被  上訴人  陳錦賢  
            林佶玟  
共      同
訴訟代理人  方道樞律師
上列當事人間請求回復原狀等事件，上訴人對於中華民國111年4
月8日臺灣士林地方法院110年度訴字第657號第一審判決提起上
訴，本院於111年10月18日言詞辯論終結，判決如下：
    主      文
原判決主文第二項關於命上訴人給付逾新臺幣肆仟壹佰陸拾參元
，及自民國一百一十年三月十二日起至拆除原判決第一項地上物
、冷氣主機，返還屋頂平台之日止，按月於次月十一日給付逾新
臺幣壹佰柒拾玖元部分廢棄。
上開廢棄部分，被上訴人在第一審之訴駁回。
其餘上訴駁回。
第二審訴訟費用由上訴人負擔。
    事實及理由
一、被上訴人主張：被上訴人與上訴人分別為臺北市○○區○○路0
    號0樓、0樓房屋（下稱系爭4樓、5樓房屋）之區分所有權人
    （被上訴人就系爭4樓房屋之應有部分各為1/2）。又臺北市
    ○○區○○路0號、0號公寓（下合稱系爭公寓）之屋頂平台（下
    稱系爭屋頂平台），應為該公寓1至5樓共10戶區分所有權人
    共有，詎上訴人未經全體共有人同意，竟擅自以增建物、屋
    頂棚架（下合稱系爭增建物）等占有使用系爭屋頂平台如原
    判決附圖一所示編號A、B部分，並在女兒牆上架設冷氣主機
    2台，妨害其他共有人就系爭屋頂平台之使用。爰依民法第7
    67條第1項前段及中段、第821條規定，請求上訴人拆除系爭
    增建物及冷氣主機2台，將占用之屋頂平台騰空返還予被上
    訴人及其他共有人，並依民法第179條規定，請求上訴人給
    付被上訴人相當於租金之不當得利新臺幣（下同）20,817元
    ，及自起訴狀繕本送達翌日起至拆除系爭增建物及冷氣主機
    2台並返還屋頂平台之日止，按月於次月11日給付被上訴人8
    97元（未繫屬本院部分，不予贅述）。
二、上訴人則以：系爭增建物係於系爭公寓興建完成取得使用執
    照後，立即完成增建，且依系爭公寓0號各樓層之水錶裝設
    位置，可知系爭增建物最遲於民國78年7月2日即已興建，則
    系爭增建物既已占用系爭屋頂平台長達30年以上，且各共有
    人就此情形均互相容忍並未干涉，自堪認各共有人間就系爭
    屋頂平台應有默示分管契約存在，且被上訴人於買受系爭4
    樓房屋時，即可知悉上開情形，自應受該默示分管契約之拘
    束，是上訴人並非無權占有系爭屋頂平台，亦未受有不當得
    利等語，資為抗辯。
三、原審就被上訴人上開請求，為其勝訴之判決，上訴人不服，
    提起上訴，聲明：㈠原判決不利於上訴人部分廢棄。㈡上開廢
    棄部分，被上訴人在第一審之訴駁回。被上訴人答辯聲明：
    上訴駁回（原判決駁回被上訴人逾上開請求部分，未據被上
    訴人不服提起上訴，非本院審理範圍）。
四、被上訴人主張其等與上訴人分別為系爭4樓、5樓房屋之區分
    所有權人(被上訴人就系爭4樓房屋之應有部分各為1/2)，系
    爭屋頂平台為系爭公寓1至5樓共10戶之區分所有權人共有，
    又上訴人以其所有之系爭增建物占有使用系爭屋頂平台如原
    判決附圖一所示編號A、B部分，並在女兒牆上架設冷氣主機
    2台等情，有卷附建物登記謄本、建物所有權狀、照片等可
    資佐證(見原審卷第46、48、58-72頁、本院卷第123-127頁)
    ，並經原審囑託臺北市士林地政事務所至現場測量，製有土
    地複丈成果圖存卷足參(見原審卷第246、247、266、268頁)
    ，兩造就此亦無爭執，自堪信為真實。　　
五、被上訴人主張上訴人以系爭增建物占有系爭屋頂平台如原判
    決附圖一所示編號A、B部分，係屬無權占有，且上訴人擅自
    在女兒牆上架設冷氣主機2台，亦妨害其他共有人就系爭屋
    頂平台之使用，其自得依民法第767條第1項前段、中段、第
    821條規定，請求上訴人拆除系爭增建物及冷氣主機2台，並
    將占用之屋頂平台騰空返還予全體共有人等情，為上訴人所
    否認，並以前揭情詞置辯，經查：
　㈠按共有物，除契約另有訂定外，由共有人共同管理之，98年1
    月23日修正前民法第820條第1項定有明文。又共有物分管契
    約之成立，應由共有人全體以協議訂立，明示或默示均可，
    不以訂立書面為必要，惟所謂默示之意思表示，除依表意人
    之舉動或其他情事，足以間接推知其有承諾之效果意思者外
    ，倘單純之沉默，依交易上之慣例或特定人間之特別情事，
    在一般社會之通念，無從認為有一定之意思表示者，即不得
    謂為默示之意思表示（最高法院101年度台上字第1294號判
    決意旨參照）。
　㈡上訴人辯稱系爭屋頂平台之共有人間存有默示分管契約，無
    非以系爭公寓於78年6月12日取得使用執照，而系爭增建物
    於78年6、7月間即已興建完成，且在被上訴人提起本件訴訟
    前，長達30年以上之期間，各共有人均從未提出異議等語，
    為其論據，並提出航照圖、臺北自來水事業處陽明營業分處
    111年4月29日北市水陽營修字第1118000289號函等為證（見
    原審卷第126、128頁、本院卷第43-55、71-79、81、82頁）
    。然查，系爭增建物既係於系爭公寓興建完成取得使用執照
    後，始另行興建，此為兩造所不爭執(見本院卷第133頁)，
    並經本院調取該使用執照卷宗查閱無訛，自堪認系爭增建物
    坐落之位置本應作屋頂平台使用，而非屬合法興建之區分所
    有建物甚明，則無論系爭增建物是否係在系爭公寓取得使用
    執照後，隨即興建完成，均仍須系爭屋頂平台全體共有人明
    示或默示之同意，始得成立分管契約。上訴人雖稱系爭增建
    物於78年6、7月間即已興建完成，其後長達30餘年均未據任
    何共有人表示反對之意，應可認全體共有人間已有默示分管
    契約存在云云，然參諸前揭說明，其他共有人未表示反對，
    僅屬單純之沉默，尚無從認定有默示同意之意；至上訴人雖
    援引數則最高法院判決要旨，辯稱倘共有人間實際上劃定使
    用範圍，對各自占有管領之部分，互相容忍，對於他共有人
    使用、收益各自占有之範圍，未予干涉，已歷有年所，亦得
    認有默示分管契約之存在云云，然其並未說明並舉證系爭屋
    頂平台之各共有人間，就該屋頂平台究有何「實際上劃定使
    用範圍，並各自占有分管範圍」之情事，自與前揭最高法院
    判決意旨所指情形未符，而無從僅因系爭增建物占用系爭屋
    頂平台時間已久，且其他共有人長期以來均保持沉默，即謂
    全體共有人間已有默示之分管契約存在。是以，上訴人既未
    能證明系爭屋頂平台之共有人間有默示分管契約存在，亦未
    能說明並舉證尚有何其他得占有使用系爭屋頂平台之合法權
    源，則其以系爭增建物占用系爭屋頂平台，自屬無權占有。
　㈢復按，所有人對於無權占有或侵奪其所有物者，得請求返還
    之。對於妨害其所有權者，得請求除去之。民法第767條第1
    項前段、中段定有明文。又各共有人對於第三人，得就共有
    物之全部為本於所有權之請求。但回復共有物之請求，僅得
    為共有人全體之利益為之。民法第821條亦有明定。是上訴
    人既以系爭增建物無權占有被上訴人共有之系爭屋頂平台，
    前已詳述，亦不否認有在女兒牆上架設冷氣主機2台之情事
    ，且無法證明業已取得其他共有人之同意，則被上訴人依前
    揭規定，請求上訴人將系爭增建物及冷氣主機2台拆除，並
    將占用之屋頂平台返還予被上訴人及其他共有人，自屬有據
    ，堪予准許。
六、再按無法律上原因，而受有利益，致他人受損害者，應返還
    其利益，民法第179條定有明文。又無權占有他人土地，可
    能獲得相當於租金之利益為社會通常之觀念（最高法院61年
    台上字第1695號判決意旨參照）。經查：
　㈠被上訴人係於108年3月6日登記取得系爭4樓房屋之所有權，
    應有部分各1/2，此有建物登記第一類謄本在卷可稽（見原
    審卷第46頁），是其等亦自斯時起取得系爭屋頂平台之共有
    權。又上訴人以系爭增建物無權占用系爭屋頂平台，業如前
    述，則被上訴人依前揭規定，請求上訴人給付自108年3月6
    日起至返還系爭屋頂平台期間相當於租金之不當得利，自屬
    有據。
　㈡茲就被上訴人得請求之不當得利數額，計算認定如下：
　⒈按城市地方房屋之租金，以不超過土地及其建築物申報總價
    額年息百分之十為限。上開規定於租用基地，建築房屋，均
    準用之，土地法第97條第1項、第105條分別定有明文。所謂
    土地總價額，依土地法施行法第25條，應依法定地價計算，
    而法定地價，依土地法第148條規定，係指土地所有人依土
    地法所申報之地價。又舉辦規定地價或重新規定地價時，土
    地所有權人未於公告期間申報地價者，以公告地價百分之八
    十為其申報地價。平均地權條例第16條亦有明定。另基地租
    金之數額，除以基地申報地價為基礎外，尚須斟酌基地之位
    置，工商業繁榮之程度，承租人利用基地之經濟價值及所受
    利益等項，並與鄰地租金相比較，以為決定，並非必達申報
    總地價年息百分之十最高額（最高法院68年台上字第3071號
    判決意旨參照）。又屋頂平台雖坐落於建物之基地上，然此
    情形與直接占用全部平面土地而完全排除其他人使用土地之
    情形，顯非相同，且建物基地之用益，係平均分散於各樓層
    ，是於計算占用屋頂平台所受相當於租金之利益時，應將占
    用面積除以建物之登記樓層數，始屬允洽。
　⒉查，系爭公寓坐落於臺北市○○區○○段○小段000地號土地（下
    稱系爭土地），為地面5層樓雙拼建物，故系爭屋頂平台為
    該公寓1至5樓共10戶之區分所有權人共有，且被上訴人就系
    爭屋頂平台之應有部分應合計為1/10等情，為兩造所不爭執
    （見原審卷第373頁），並有建物登記第一類謄本在卷可憑
    （見原審卷第46頁）。又上訴人以系爭增建物占用系爭屋頂
    平台之面積共計82平方公尺，系爭土地於107年至108年之公
    告地價為每平方公尺33,700元、於109年至110年之公告地價
    為32,800元，亦有臺北市士林地政事務所土地複丈成果圖、
    公告地價查詢資料等附卷可考（見原審卷第268、74頁）。
    另本院參酌系爭公寓面臨臺北市○○區○○路，地勢略呈斜坡，
    周遭除少數店家外，多係供住家使用之建物，工商並非繁榮
    ，惟步行至○○○捷運站約需5分鐘，附近有公園、銀行、傳統
    超市等，交通與生活機能尚稱便利等情，業據兩造陳明在卷
    （見原審卷第202、326頁），復有GOOGLE地圖資料、周遭環
    境照片等存卷可佐（見原審卷第78、214-220頁），並考量
    現今社會經濟狀況，認關於上訴人無權占用系爭屋頂平台所
    受相當於租金之不當得利，以系爭土地申報地價之年息5%計
    算，應屬妥適。是據此計算被上訴人得請求上訴人給付自10
    8年3月6日起至110年2月1日止之不當得利金額共計為4,163
    元（被上訴人請求期間見原審卷第326頁，計算式詳見附件
    ），另自起訴狀繕本送達翌日即110年3月12日（本原審卷第
    86頁）起至拆除系爭增建物及冷氣主機2台並返還系爭屋頂
    平台之日止，按月於次月11日給付之不當得利金額為179元
    （計算式詳見附件），至逾上開範圍之請求，則非有據，無
    從准許。
七、綜上所述，被上訴人依民法第767條第1項前段、中段、第82
    1條規定，請求上訴人拆除系爭增建物及冷氣主機2台，並將
    占用之屋頂平台返還予被上訴人及其他共有人，及依民法第
    179條規定，請求上訴人給付被上訴人4,163元，及自110年3
    月12日起至拆除系爭增建物及冷氣主機2台並返還屋頂平台
    之日止，按月於次月11日給付被上訴人179元，核屬有據，
    應予准許；逾此範圍之請求，則屬乏據，應予駁回。從而原
    審就超過上開應予准許部分，為上訴人敗訴之判決，自有未
    洽，上訴意旨指摘原判決此部分不當，求予廢棄改判，為有
    理由，爰由本院廢棄改判如主文第二項所示。至於上開應准
    許部分，原審為上訴人敗訴之判決，並無不合。上訴人仍執
    陳詞，指摘原判決此部分不當，求予廢棄改判，為無理由，
    應駁回其上訴。
八、本件事證已臻明確，兩造其餘之攻擊或防禦方法及所用之證
    據，經本院斟酌後，認為均不足以影響本判決之結果，爰不
    逐一論列，併此敘明。
九、據上論結，本件上訴為一部有理由、一部無理由，依民事訴
    訟法第450條、第449條第1項、第79條，判決如主文。
中　　華　　民　　國　　111 　年　　11　　月　　1 　　日
                  民事第二十庭  
                        審判長法  官  周祖民
                              法  官  鄭威莉
                              法  官  馬傲霜

附件：（小數點以下四捨五入）
㈠自108年3月6日起至同年12月31日止之不當得利：
  公告地價33700元/㎡×80%×82㎡×5﹪×301/365÷5（層數）×1/10（
  被上訴人應有部分）＝1823元
㈡自109年1月1日起至110年2月1日止之不當得利：
  公告地價32800元/㎡×80﹪×82㎡×5﹪×（1+32/365）÷5（層數）×1/
  10（被上訴人應有部分）＝2340元 
㈢前二項金額總計：1823元＋2340元＝4163元
㈣自110年3月12日起每月之不當得利：
  公告地價32800元/㎡×80﹪×82㎡×5﹪×1/12÷5（層數）×1/10（被上
  訴人應有部分）=179 元

正本係照原本作成。
被上訴人不得上訴。
上訴人如不服本判決，應於收受送達後20日內向本院提出上訴書
狀，其未表明上訴理由者，應於提出上訴後20日內向本院補提理
由書狀（均須按他造當事人之人數附繕本）上訴時應提出委任律
師或具有律師資格之人之委任狀；委任有律師資格者，另應附具
律師資格證書及釋明委任人與受任人有民事訴訟法第466條之1第
1項但書或第2項所定關係之釋明文書影本。如委任律師提起上訴
者，應一併繳納上訴審裁判費。
中　　華　　民　　國　　111 　年　　11　　月　　1 　　日

    　　　　　　　　　　　　　書記官  崔青菁